【裁判字號】    89,訴,847
【裁判日期】    891020
【裁判案由】    返還訂金及墊款
【裁判全文】
臺灣士林地方法院民事判決  八十九年度訴字第八四七號
    原      告  甲○○
    訴訟代理人  吳宏山律師
    複代理人    方錦源律師
    被      告  丙○○  住台北市○○區○○街一巷四號
                乙○○  住同右.
    右  二  人
    訴訟代理人  孫  域律師
右當事人間請求返還訂金及墊款事件，本院判決如左：
    主    文
被告應給付原告新台幣壹佰貳拾壹萬壹仟捌佰壹拾元，及自民國八十九年八月十一日
起，至清償日止，按週年利率百分之五計算之利息。
被告應給付原告新台幣壹拾參萬玖仟玖佰陸拾伍元，及自民國八十九年九月十一日起
，至清償日止，按週年利率百分之五計算之利息。
原告其餘之訴駁回。
訴訟費用由被告負擔。
本判決於原告以新台幣肆拾陸萬元為被告供擔保後，得假執行，但被告得於假執行程
序實施前，以新台幣壹佰拾伍萬壹仟柒佰柒拾伍元為原告預供擔保，得免為假執行
。
原告其餘假執行之聲請駁回。
    事    實
甲、原告方面：
一、聲明：
（一）被告應共同給付原告新台幣（下同）一百三十五萬一千七百七十五元，及自起
      訴狀繕本送達翌日起，至清償日止，按年息百分之五計算之利息。
（二）原告願供擔保，請准宣告假執行。
二、陳述：
（一）緣被告於民國八十三年四月十三日與原告訂立合作協議書，約定由原告預付權
      利金之訂金一百萬元予被告，以被告名義共同申購渠等原向台灣省政府交通處
      鐵路管理局（下稱：鐵路局）租用，坐落於台北市○○區○○段一小段四一六
      之一地號土地（下稱：系爭土地），俟申購完竣，將產權過戶予原告，並將地
      上物騰空遷出完畢後，再由原告支付其餘權利金一千一百萬元予被告，申購期
      限為一年，另約定如政府要求以市價申購時，雙方同意另行協議之，且由原告
      先行代墊被告積欠鐵路局之租金。原告乃依約先行支付被告訂金一百萬元（應
      被告要求，原告開具面額五十萬元之支票二紙，由被告收受），並分別於八十
      六年三月十一日及八十八年一月二十九日代墊被告積欠鐵路局之租金四十一萬
      一千八百一十元及十三萬九千九百六十五元，合計五十五萬一千七百七十五元
      ，做為借予被告代為繳付予鐵路局租金之用。
（二）嗣兩造分別於八十六年又為補充協議書，於八十八年再為補充聲明書，同意延
      長合作期間，最後延至八十九年四月十三日止，並於補充協議書第一條後段言
      明：若政府要求以市價申購系爭土地時，即調整幅度與八十三年公告現值比較
      ，達百分之四十以上時，雙方同意另行協議之。嗣因台灣省政府改組，系爭土
      地乃改由財政部國有財產局台灣北區辦事處（下稱：國財局北區辦事處）核定
      ，以市價每平方公尺二十九萬六千元讓售，顯已遠超過八十三年每平方公尺十
      三萬二千元公告現值之百分之四十甚鉅，雙方就此讓售價格並未達成協議，且
      合作期限亦告屆滿，原告乃要求返還已付之訂金及代墊之租金，卻遭被告拒絕
      ，為此爰依合作協議書之約定，返還訂金一百萬元及代墊之租金三十五萬一千
      七百七十五元（其餘代墊租金二十萬元原告依約暫不請求）暨自起訴狀繕本訴
      達翌日起算之法定遲延利息如聲明所示。
（三）對被告抗辯之陳述：
  １、關於原告分別在八十六年三月十三日及八十八年一月二十九日代被告墊付予鐵
      路局之租金四十一萬一千八百一十元及十三萬九千九百六十五元，其本質上為
      借款債務，此觀諸補充聲明書第一條約定即明。又依上開補充聲明書第三條、
      補充協議書第三條之約定，原告首次代墊之四十一萬一千八百一十元以及第二
      次代墊之十三萬九千九百六十五元部分之求償，均應有補充協議書第三條之適
      用。今兩造之合作協議既已因期間屆滿而告消滅，則原告請求返還權利金及代
      墊租金之停止條件已成就，原告自得依補充協議書第三條、補充聲明書第一條
      、第三條之約定暨消費借貸關係，請求返還借款。
  ２、按「附終期之法律行為，於期限屆滿時，失其效力。」民法第一百零二條第二
      項定有明文。查兩造約定之合作期間，經兩度延期後，最後有效期限訂明為八
      十九年四月十三日止。揆諸上揭民法規定，兩造間之本件合作協議已因期限屆
      滿而告失效，實無庸置疑。至被告辯稱曾向國財局北區辦事處陳情，以及是否
      獲得國有財產局以較低條件准予申購等情，尚在未定之天，且屬合作協議期限
      屆滿後之另一問題，要與本件已無任何關聯，已無審究之必要。
  ３、退步言之，於前述本件合作協議最終期限即八十九年四月十三日前，國財局北
      區辦事處雖曾於八十八年七月發出繳款通知書，惟其核定申購價格每平方公尺
      為二十九萬六千元，漲幅已超過雙方所約定八十三年公告現值每平方公尺十三
      萬二千元之百分之四十甚鉅，漲幅高達百分之二百二十四，依照雙方所訂補充
      協議書第三條所載「如雙方因此未達成協議致未能申購時，被告即應無息一次
      退還已收之權利金一百萬元及代繳之租金：：其中二十一萬一千八百一十元。
      」，因此，自前述國財局北區辦事處核發繳款通知書之日起，迄原告提起本訴
      之日止，一則核定申購價格過高已如前述，二則被告迄未能與原告達成任何具
      體協議，按諸補充協議書第三條之規定，被告自有將前開款項退予原告之義務
      ，而被告竟稱原告有與其達成具體協議之義務，否則即屬違約，乃屬誤解，蓋
      雙方雖有另行協議義務，惟原告無與其達成具體協議之義務，再者，被告在八
      十八年八月十九日台北光武郵局第一一○號存證信函中亦不否認其有返還之義
      務，僅係就還款時點主張應以被告找到新合作對象為準云云，亦足證之。是被
      告誣指原告違約，辯稱應沒收原告已支付之訂金及代繳之租金，顯無理由。
三、證據：提出合作協議書、土地登記簿謄本、付款回條、收據、補充協議書、補充
    聲明書、租金繳納通知書、郵政劃撥收據、讓售國有基地繳款通知書、存證信函
    、支票。
乙、被告方面：
一、聲明：
（一）請求駁回原告之訴及假執行之聲請。
（二）如受不利之判決，被告願供擔保，請准宣告免為假執行。
二、陳述：
（一）本件兩造所立合作協議書係經訴外人鄭萬春先生引介簽訂，協議條件之主要內
      容為：被告就前向鐵路局租用之系爭土地向政府申購，俟申購完峻，將產權過
      戶予原告，並將地上物騰清遷出完畢後，由原告支付被告權利金一千二百萬元
      ，被告於申購時，如有積欠鐵路局之租金或其他應由被告繳納之稅費必須先繳
      納時，由原告先行墊付，爾後再由原告應付之權利金中扣除，如政府要求以市
      價申購時，雙方同意另行協議之。
（二）簽約後因適逢精省，申購費時，兩造續行簽訂補充協議書及補充聲明書，延長
      雙方所訂合作協議期限至八十九年四月十三日，並於補充協議書中第四條對被
      告應負之責任規定極為嚴格，復於同一協議書中第五條明定「乙方（即原告）
      若有違反本補充協議書第一條之約定而無法履約時，除已支付款項由甲方（即
      被告）沒收外，另補償甲方自八十三年四月十四日起，已支付之租金，乙方絕
      無異議。」。
（三）系爭土地經國財局北區辦事處於八十八年七月發出繳款通知書，原告亦已知悉
      ，惟原告以承購價格過高為由不願繳款，為此被告已向國財局北區辦事處陳情
      ，經函覆：「提供具體較低買賣案例，俾便再予研處」，足見購地價款尚未確
      定，於尚未獲得國財局北區辦事處准予以較低條件申購之答覆前，兩造並無「
      未能另行達成協議」之情，原告即以契約期限屆滿而告失效為由提起本訴，顯
      有未當。原告既未就未能達成協議列舉具體結論資為證明，亦即對被告究有如
      何違約情事未能舉證證明，依雙方所簽補充協議書第五條之約定，原告已因拒
      絕繳款購地而無法履約，其已支付予被告之權利金一百萬元應由被告沒收，其
      代墊之租金亦已依約定視為對被告之損失補償，被告自無返還之理由。
（四）兩造所簽訂之合作協議書及其後之補充協議書、補充聲明書中，屬被告應負之
      責任，僅被告應具名向主管承租用地之機關申請准予購地，其手續則委由原告
      代辦。今國財局北區辦事處已於合作協議期限內准予申購，被告就契約責任業
      已完成，何有「因期限屆滿而告失效」之語？又按合作協議書不僅係原告前來
      要求與被告簽立，且在協議書第一條即明定「申購所需應支付之土地價款，由
      乙方（即原告）出資購買」，可見本件購地事宜是否遂行達成，於申購獲准後
      ，全視原告是否願意依協議條件出資付款而定，否則被告亦不可能同意原告堅
      決主張訂明在契約期限內，限制被告另與他人簽訂與原告所簽原協議書及補充
      協議書內容相同或相似之任何契約。
（五）依兩造所簽合作協議書第五條及補充協議書第一條之約定觀之，原告對於政府
      核定申購地價認為過高時，應與被告另行協議之，因此原告主張其無與被告達
      成具體協議之義務，非僅無據，且有違誠信。被告於函覆原告之存證信函言中
      已言明「雙方若合意解約，是否應以書面行之，免生糾紛；請台諯主動辦理，
      以為嚴謹」，更足以證實雙方協議尚未定論，故而有被告再次向國財局北區辦
      事處陳情，請准予降價申購之舉，原告空言雙方未達成協議，原簽訂之協議書
      失效，顯無理由。
（六）本件兩造於簽立合作協議書時，未約定各方違約責任，於簽立補充協議書時，
      則分別於第四條、第五條訂明，核其用意，即在保障無故意或過失一方之權益
      。又系爭土地之申購價格原告雖認為過高，但未舉證其與被告有如何程度之協
      議，致被告未能認同而達到協議不成之地步，即率以此為由提起本訴，顯無理
      由。
三、證據：提出國財局北區辦事處八十八年八月三十日台財產北勘第八八○○○二五
    七七二號函。
    理      由
一、本件原告主張兩造於八十三年四月十三日簽訂合作協議書，約定由原告預付權利
    金之訂金一百萬元予被告，以被告名義共同申購渠等原向鐵路局租用之系爭土地
    ，俟申購完竣，將產權過戶予原告，並將地上物騰空遷出完畢後，再由原告支付
    其餘權利金一千一百萬元予被告，申購期限為一年，並約定如政府要求以市價申
    購時，雙方同意另行協議之，且由原告先行代墊被告積欠鐵路局之租金。原告即
    依約先行支付被告訂金一百萬元，並分別於八十六年三月十一日及八十八年一月
    二十九日代墊被告積欠鐵路局之租金四十一萬一千八百一十元及十三萬九千九百
    六十五元，合計五十五萬一千七百七十五元，嗣兩造分別於八十六年三月十三日
    又簽訂補充協議書，於八十八年一月二十日再簽訂補充聲明書，同意延長合作期
    間至八十九年四月十三日止，並於補充協議書第一條後段言明：若政府要求以市
    價申購系爭土地時，即調整幅度與八十三年公告現值比較，達百分之四十以上時
    ，雙方同意另行協議之。嗣因台灣省政府改組，系爭土地乃改由國財局北區辦事
    處核定以市價每平方公尺二十九萬六千元讓售，顯已遠超過八十三年每平方公尺
    十三萬二千元公告現值之百分之四十，且雙方就此讓售價格並未達成協議，合作
    期限亦告屆滿，原告乃要求返還已付之訂金及代墊之租金，卻遭被告拒絕，為此
    爰依上開合作協議書、補充協議書、補充聲明書之約定及消費借貸法律關係，返
    還訂金一百萬元及代墊之租金三十五萬一千七百七十五元（其餘代墊租金二十萬
    元原告依約暫不請求）暨自起訴狀繕本送達翌日起算之法定遲延利息如聲明所示
    等語。
二、被告則以其已依約申購系爭土地，且經國財局北區辦事處於兩造合作期限內之八
    十八年七月發出繳款通知書，雖原告以承購價格過高為由不願繳款，惟經被告向
    國財局北區辦事處陳情後獲函覆表示：「提供具體較低買賣案例，俾便再予研處
    」，足見購地價款尚未確定，於尚未獲得國財局北區辦事處准予以較低條件申購
    之答覆前，兩造並無「未能另行達成協議」之情，原告逕以契約期限屆滿而告失
    效為由提起本訴，顯有未當，依雙方所簽補充協議書第五條之約定，原告已因拒
    絕繳款購地而無法履約，其已支付予被告之權利金一百萬元應由被告沒收，其代
    墊之租金亦應依約定視為對被告之損失補償，被告自無返還之理由等語置辯。
三、本件原告主張兩造於八十三年四月十三日簽訂合作協議書，原告已依約先行支付
    被告訂金一百萬元，並分別於八十六年三月十一日及八十八年一月二十九日代墊
    被告積欠鐵路局之租金四十一萬一千八百一十元及十三萬九千九百六十五元，合
    計五十五萬一千七百七十五元，嗣兩造分別於八十六年三月十三日又簽訂補充協
    議書，於八十八年一月二十日再簽訂補充聲明書，同意延長合作期間至八十九年
    四月十三日止，並於補充協議書第一條後段言明：若政府要求以市價申購系爭土
    地時，即調整幅度與八十三年公告現值比較，達百分之四十以上時，雙方同意另
    行協議之。嗣系爭土地乃由國財局北區辦事處核定以市價每平方公尺二十九萬六
    千元讓售，顯已遠超過八十三年每平方公尺十三萬二千元公告現值之百分之四十
    ，且兩造就此讓售價格經協議後未能達成共識，約定之合作期限亦告屆滿等情，
    均為被告所自認，並有原告提出之合作協議書、土地登記簿謄本、付款回條、收
    據、補充協議書、補充聲明書、租金繳納通知書、郵政劃撥收據、讓售國有基地
    繳款通知書及支票均影本為證，應堪認為實在。
四、按兩造於合作協議書第五條約定：「在申購期間內，如政府公告現值有所調整，
    其調整幅度在10％以內，由乙方（即原告）自行負擔。調整幅度超過10％以上，
    其超過部份由甲乙雙方各自負擔二分之一（如政府要求以市價申購時，甲乙雙方
    同意另行協議之。）。」、第六條約定：「甲乙雙方同意申購期限以簽訂本協議
    書後壹年為限，逾時倘無法申購時（由甲方呈交台灣省政府交通處鐵路管理局之
    公文為依據），乙方預先支付甲方之權利金訂金新台幣壹佰萬元整應由甲方（即
    被告）無息退還。：：。」，又於補充協議書第一條約定：「台灣省政府交通處
    鐵路管理局核定之土地售價，與八十三年之公告現值相比較，其調整幅度在百分
    之十（含百分之十）以內，由乙方（即原告）自行負擔所有土地價款。調整幅度
    超過百分之十以上，其超過部份之土地價款，由甲、乙雙方各自負擔二分之一，
    若政府要求以市價申購時（即調整幅度達百分之四十以上），甲、乙雙方同意另
    行協議之（原協議書第五條之明確化）。」、第三條約定：「甲、乙雙方同意申
    購期間延長至原協議書簽訂後五年為限，即至八十八年四月十三日屆滿。逾期尚
    無法申購或因本補充協議書第一條後段，雙方未能達成協議致未能申購時，乙方
    預先支付之權利金訂金新台幣壹佰萬元整暨依前條代繳之租金新台幣肆拾壹萬壹
    仟捌佰壹拾元整，共計新台幣壹佰貳拾壹萬壹仟捌佰壹拾元整，由甲方無息乙次
    退還。：：。」，並於補充聲明書中聲明：雙方均充分了解關於系爭土地之申購
    資料，因精省作業，已全部移由國財局辦理，且本件合作案最後有效期限延至八
    十九年四月十三日止。
五、經查，國財局北區辦事處目前要求申購之價格既然遠高於系爭土地八十三年之公
    告現值二倍以上，且在本件合作案約定之最後申購期限（八十九年四月十三日）
    屆滿前，兩造就此申購價格經另行協調結果未能達成協議，以致無法申購系爭土
    地，業經上開認定，則原告依上開合作協議書第五條、第六條、補充協議書第一
    條、第三條以及補充聲明書之約定，請求被告返還權利金訂金一百萬元及代繳之
    租金四十一萬一千八百一十元其中之二十一萬一千八百一十元，暨自本件起訴狀
    繕本送達之翌日即八十九年八月十一日起之法定遲延利息，即屬有據。至被告辯
    稱：兩造雖然對於國財局北區辦事處目前要求之申購價格未能達成協議，然經被
    告陳情後，國財局北區辦事處函覆：「提供具體較低買賣案例，俾便再予研處」
    ，可見購地價款尚未確定，兩造將來仍有可能達成協議云云。然查，兩造於最後
    申購期限八十九年四月十三日屆滿前，既仍未能依補充協議書第一項後段達成協
    議，以致未能完成申購系爭土地，依上開約定原告即得請求返還權利金訂金及代
    繳之租金，被告一再以將來兩造仍可能達成協議為由，拒絕原告之請求，並無依
    據。
六、再按兩造於合作協議書第四條約定：「甲方於申購時，如有積欠台灣省交通處鐵
    路管理局之租金或其他應由甲方繳納之稅費，必須預先繳納時，由乙方先行代墊
    ，爾後再由甲方之權利金扣除。」，可見原告為被告代墊之租金，被告本即負有
    返還之義務，嗣兩造又於補充聲明書第一條約定：「甲方（即被告）因經濟狀況
    致使無力繳納土地租金，自88年起委請乙方（即原告）代為繳納，雙方協議該代
    墊款金額為甲方向乙方借款債務。」，且按借用人應於約定期限內，返還借用物
    種類、品質、數量相同之物。未定返還期限者，借用人得隨時返還，貸與人亦得
    定一個月以上之相當期限，催告返還，民法第四百七十八條規定甚明。查原告於
    八十八年一月二十九日代墊被告積欠鐵路局之租金一十三萬九千九百六十五元之
    事實，業經前揭認定，參照上開約定，此部分之代墊款即為被告向原告貸得之款
    項，該筆借款雖未訂有期限，然原告既已就此部分之金額，依據消費借貸法律關
    係起訴請求被告返還，自堪認原告已為催告，且自被告收受本件起訴狀繕本至言
    詞辯論終結為止，為時已逾一個月以上，從而，原告依據消費借貸之法律關係以
    及上開約定，請求被告返還代繳之租金一十三萬九千九百六十五元，及自受催告
    時起屆滿一個月之翌日即八十九年九月十一日起之法定遲延利息，亦屬有據。
七、綜上，原告依合作協議書第五條、第六條、補充協議書第一條、第三條以及補充
    聲明書之約定，請求被告返還權利金訂金一百萬元及代繳之租金四十一萬一千八
    百一十元其中之二十一萬一千八百一十元及自本件起訴狀繕本送達之翌日即八十
    九年八月十一日起之法定遲延利息，並基於消費借貸之法律關係以及補充聲明書
    第一條、第三條之約定，請求被告返還代繳之租金一十三萬九千九百六十五元，
    自受催告時起屆滿一個月之翌日即八十九年九月十一日起之法定遲延利息，為有
    理由，應予准許。逾此部分之請求，並無依據，應予駁回。
八、兩造陳明願供擔保，請准宣告假執行及免為假執行，經核並無不合，爰分別酌定
    相當之擔保金額宣告之；原告其餘假執行之聲請，因訴之駁回而失所依據，不應
    准許。
九、本件判決之基礎已臻明確，兩造其餘攻擊防禦方法及主張舉證，於判決結果不生
    影響，無一一審究之必要，附此敘明。
十、據上論結，本件原告之訴為一部有理由，一部無理由，依民事訴訟法第七十九條
    但書、第三百九十條第二項、第三百九十二條，判決如主文。
中      華      民      國    八十九    年      十      月     二十     日
                                    臺灣士林地方法院民事第一庭
~B法      官  蔡文育
右為正本係照原本作成。
如對本判決上訴須於判決送達後廿日內向本院提出上訴狀。
中      華      民      國    八十九    年      十      月    二十三    日
~B法院書記官  黃瑞華


司法院資訊處製作；財團法人民間司法改革基金會備份。
